臺灣臺中地方法院民事判決　　　　　　　96年度訴字第2313號
原　　　告　丁○○
被　　　告　乙○○○
訴訟代理人　甲○○
被　　　告　丙○○
上列當事人間請求清償借款等事件，本院於民國96年12月3日言
詞辯論終結，判決如下：
    主    文
被告乙○○○應給付原告新臺幣壹佰肆拾捌萬捌仟柒佰元，及按
附表所示各票面金額分別自其利息起算日起至清償日止按週年利
率百分之六計算之利息。
被告丙○○應給付原告新臺幣壹佰肆拾捌萬捌仟柒佰元，及其中
壹佰壹拾柒萬壹仟伍佰元自民國96年9月11日起至清償日止按週
年利率百分之五計算之利息。
前二項如被告其中一人已為給付，另一人於該給付範圍內，免為
給付之義務。
訴訟費用新臺幣壹萬伍仟柒佰伍拾壹元，由被告連帶負擔。
本判決第一項及命被告乙○○○負擔訴訟費用部分，於原告以新
臺幣伍拾萬元為被告乙○○○供擔保後，得假執行。但被告乙○
○○以新臺幣壹佰肆拾捌萬捌仟柒佰元為原告預供擔保，得免為
假執行。
本判決第二項及命被告丙○○負擔訴訟費用部分，得假執行。
    事實及理由
壹、兩造爭執要旨：
  一、原告主張：
    (一)原告執有被告乙○○○所簽發，由被告丙○○背書持向
        原告借款如附表所示之支票5紙（以下稱系爭支票），
        總金額合計新臺幣（下同）1,488,700元，詎屆期提示
        ，均未獲兌現，嗣經原告屢次向被告催討，亦均置之不
        理。為此，依票款請求權向被告乙○○○請求給付如聲
        明所示之金額及利息，暨依借款返還請求權請求被告丙
        ○○給付如聲明所示之金額及利息，而被告二人對原告
        所負者為不真正連帶債務。並聲明：(1)被告乙○○○應
        給付原告1,488,700元，及按附表所示各票面金額分別
        自其利息起算日起至清償日止按週年利率百分之六計算
        之利息；(2)被告丙○○應給付原告1,488,700元，及其
        中1,171,500元自起訴狀繕本送達之翌日（即96年9月11
        日）起至清償日止按週年利率百分之五計算之利息；(3)
        前二項如被告其中一人已為給付，另一人於該給付範圍
        內，免為給付之義務；(4)願供擔保，請准宣告假執行。
    (二)對被告抗辯之陳述：原告於被告丙○○持被告乙○○○
        簽發之支票前來調借現款之初，即有詢問被告丙○○該
        等支票之來源，被告丙○○表示是自被告乙○○○處收
        受之生意往來客票，且被告丙○○自民國（下同）91年
        間起即持被告乙○○○簽發之支票向其調借現款，總共
        兌現過21張，原告自當信任被告丙○○取得被告乙○○
        ○之支票是有合法權源。
  二、被告乙○○○抗辯：
    (一)被告乙○○○與原告素未謀面，亦不認識，直至收到原
        告之支付命令後，方知被告丙○○持惡意向被告乙○○
        ○取得之系爭支票兩頭詐騙而造成本件訴訟。實則是被
        告丙○○要求被告乙○○○簽發未載到期日之系爭支票
        ，供被告丙○○向其乾媽調借現款，支票之金額亦依照
        被告丙○○指示填寫，雙方並言明：系爭支票僅供其
        乾媽擔保，不會提示；拒往支票再提示交換會犯刑事
        責任；發生借貸擔保時一定會告之。未料被告丙○○
        違背承諾，自行在系爭支票上填載到期日，偕同其從事
        古物商之丈夫陳明星共同持之向原告調借現款，並騙說
        系爭支票係廢鐵買賣價款，且系爭支票之票期長達7至
        10個月，超乎常情，被告丙○○又向原告騙稱發票人有
        補貼利息，且系爭支票早已拒絕往來，原告對上開不尋
        常之情，竟疏於為支票信用之調查，片面聽從被告丙○
        ○夫婦施詐，爰對原告提出惡意取得票據之抗辯。
    (二)被告乙○○○交付系爭支票予被告丙○○時，支票上未
        載到期日，到期日是被告丙○○偽造填寫，故系爭支票
        是被告丙○○偽造，被告乙○○○無須負發票人責任。
    (三)被告丙○○持系爭支票向原告借款後，從未將款項交付
        給被告乙○○○。
    (四)並聲明：(1)原告之訴駁回。(2)如受不利判決，願供擔保
        ，請准宣告免為假執行。
  三、被告丙○○對原告依借款返還請求權請求其返還本金及遲
      延利息合計1,488,700元，於言詞辯論期日為認諾。
貳、得心證之理由：
  一、原告請求被告乙○○○應給付票款1,488,700元，及按附
      表所示各票面金額分別自其利息起算日起至清償日止按週
      年利率百分之六計算之遲延利息，有無理由？說明如下
    (一)按在票據上簽名者，依票上所載文義負責；發票人應照
        支票文義擔保支票之支付，票據法第5條第1項及第126
        條分別定有明文。次按支票乃文義證券及無因證券，證
        券上之權利義務悉依證券上所載文句而決定其效力，從
        而支票上權利，依支票文義而發生，與其基礎之原因關
        係各自獨立，支票上權利之行使不以其原因關係存在為
        前提，故其原因關係不存在或無效時，執票人仍得依支
        票文義行使其權利，最高法院49年台上字第334號判例
        可資參照。茲查，系爭支票依其外觀形式觀之，已填載
        完成票據法第125條第1項所定應記載之事項，而被告乙
        ○○○亦在系爭支票發票人處蓋有其印文，系爭支票既
        經原告提示而未獲兌現，揆諸上開規定及判例意旨，被
        告乙○○○為發票人，即應負支付票款之責任。
    (二)關於被告乙○○○抗辯部分，說明如下：
        1.被告乙○○○抗辯原告收受已拒絕往來之系爭支票，
          且系爭支票票期過長，不符合常情，原告未盡調查票
          據信用之責任，即收受該支票，係為惡意取得云云。
          按票據行為，為不要因行為，執票人不負證明關於給
          付之原因之責任，如票據債務人主張執票人取得票據
          出於惡意或詐欺時，則應由該債務人負舉證之責；又
          按票據法第十四條所謂以惡意或有重大過失取得票據
          者，係指明知或可得而知轉讓票據之人，就該票據無
          權處分而仍予取得者而言，最高法院分別著有64年台
          上字第1540號及52年台上字第1987號判例可資參照。
          被告乙○○○主張原告係惡意取得系爭支票，自應就
          原告惡意之事實負舉證責任。而查，被告乙○○○僅
          泛稱系爭支票已拒絕往來、票期過長云云而認為原告
          取得系爭支票係出於惡意，惟支票若係有效票據，則
          發票人即應依票據法第5條第1項及第126條之規定負
          支付票款責任，除非有同法第41條所定期後背書之情
          形，否則不因發票人簽發支票時，該支票之帳戶已拒
          絕往來而影響執票人之權利。又票據法第128條第2項
          既承認可簽發遠期支票，則其僅限制於票載發票日前
          執票人不得為付款之提示，並無限制票期長短，此係
          發票人斟酌其簽發票據之主客觀情事而得自行決定之
          事，尚難因此認為該票據無效或轉讓人無權處分。再
          被告丙○○於交付系爭支票予原告前，已多次持被告
          乙○○○簽發之支票向原告借款，且該等支票均有兌
          現，此為兩造所不爭執，則原告當可信賴系爭支票有
          兌現可能而無須再行查證。況以系爭支票而言，被告
          乙○○○係辯稱是因被告丙○○向其詐稱欲同遊美國
          ，需要支票作為辦理簽證擔保，故交付系爭支票予被
          告丙○○，惟被告乙○○○對所辯上情，並未舉證以
          實其說，自難採信，故堪認被告丙○○係基於與被告
          乙○○○間一定之對價關係而取得系爭支票。
        2.又被告乙○○○抗辯系爭支票之到期日（其真意應指
          發票日）是被告丙○○所填，故該等支票是遭被告蕭
          惠仁偽造，被告乙○○○自無須負發票人責任云云，
          惟此為被告丙○○所否認。茲查，被告乙○○○自承
          除系爭5紙支票外，被告丙○○亦多次向其借用支票
          ，供兌現之金錢則由被告丙○○自己負責（參見本院
          96年11月12日言詞辯論筆錄），且被告乙○○○與蕭
          惠仁為老師與學生家長之關係，此為被告乙○○○所
          自承。準此觀之，顯然被告乙○○○與丙○○間長久
          以來即存在有借票使用關係。而依一般經驗法則判斷
          ，發票人將自己簽發之支票借予他人使用，必然是基
          於諸如委託調現、賺取利息、贈與或特殊情誼等特定
          關係，而無論其原因為何，堪認彼此間具有「對價關
          係」，借票人自當合法取得票據權利，得提示兌現或
          再將票據轉讓他人。況發票人決定將票據借予他人使
          用時，必然是要簽發有效票據供借用人依其借用目的
          而使用，若借予他人者並非有效票據，則「借票」有
          何實益？故票據出借人自當認知其對出借之票據仍應
          負發票人責任，誠無疑義。基此，縱認被告乙○○○
          交付系爭支票予被告丙○○時，其發票日欄為空白，
          亦應認為係被告乙○○○授權被告丙○○視情況需要
          自行填寫，故被告丙○○填寫發票日之行為，其效果
          乃直接歸屬於被告乙○○○本人。
    (三)綜上，被告乙○○○既無法證明被告丙○○對系爭支票
        為無權處分人，及原告係明知或可得而知而仍予收受，
        則自難認為原告係屬票據法第14條第1項所定惡意取得
        票據之情形。又系爭支票是經被告丙○○背書轉讓予原
        告，依票據法第13條前段規定，被告乙○○○不得以其
        與被告丙○○間所存抗辯事由對抗原告。而系爭支票經
        原告提示未獲兌現，且未約定利率，則原告請求被告乙
        ○○○給付票款及自付款提示日起依週年利率百分之六
        計算之利息，於法自無不合（票據法第126條、第133條
        參照）。
  三、原告依消費借貸之法律關係，請求被告丙○○清償借款本
      金1,171,500元及約定利息317,200元，合計1,488,700元
      ，及其中本金1,171,500元部分，自起訴狀繕本送達被告
      丙○○之翌日即96年9月11日起至清償日止按週年利率百
      分之五計算之遲延利息，而被告丙○○對原告主張之訴訟
      標的為認諾（參見本院96年10月22日、96年11月12日言詞
      辯論筆錄），依民事訴訟法第384條規定，本院自應為原
      告勝訴之判決。至於被告丙○○所稱其向原告借得之款項
      ，已全數交付被告乙○○○，此係被告丙○○與乙○○○
      間之其他權利義務關係，與原告本件請求無涉，併此敘明
      。
  四、末按連帶債務，係指數債務人以共同目的，負同一給付之
      債務，而其各債務人對債權人，均負為全部給付義務者而
      言。而不真正連帶債務，係指數債務人，以單一目的，本
      於各別之發生原因負其債務，並因其中一債務之履行，而
      他債務亦同歸消滅者而言（最高法院94年度台上字第833
      號裁判要旨參照）。本件被告乙○○○及丙○○係以單一
      目的，各別基於支票發票人及消費借貸借款人之原因而對
      原告負其債務，並因被告其中一人為給付後，他被告就該
      給付範圍內免給付之責任，揆諸上開裁判意旨，原告主張
      被告二人對其應負不真正連帶債務，於法自無不合。
  五、綜上所述，原告依票款請求權請求被告乙○○○給付1,48
      8,700元，及按附表所示各票面金額分別自其利息起算日
      起至清償日止按週年利率百分之六計算之利息；依借款返
      還請求權請求被告丙○○給付1,488,700元，及其中1,171
      ,500 元自起訴狀繕本送達之翌日（即96年9月11日）起至
      清償日止按週年利率百分之五計算之利息，而前二項如被
      告其中一人已為給付，另一人於該給付範圍內，免為給付
      之義務，為有理由，應予准許。
  六、原告與被告乙○○○各自陳明願供擔保聲請宣告假執行及
      免為假執行，經核均與法律規定相符，爰分別酌定相當擔
      保金額准許之。又被告丙○○部分，係本於其認諾而為判
      決，爰依職權宣告假執行。
  八、本件訴訟費用計15,751元，應由敗訴之被告二人連帶負擔
      。
參、訴訟費用負擔、宣告假執行及免為假執行之依據：民事訴訟
    法第78條、第85條第2項、第389條第1項第1款、第390條第2
    項、第392條第2項。
中　　華　　民　　國　　96　　年　　12　　月　　17　　日
                  民事第三庭    法  官  游文科
正本係照原本作成。
如對本判決上訴，須於判決送達後20日內向本院提出上訴狀。
中　　華　　民　　國　　96　　年　　12　　月　　17　　日
                                書記官  謝坤冀
附表
┌──┬──────┬────┬─────┬──────┬─────┐
│編號│  發票日    │ 發票人 │ 票面金額 │ 利息起算日 │ 票據號碼 │
│    │            │        │（新臺幣）│ （提示日） │          │
├──┼──────┼────┼─────┼──────┼─────┤
│一  │95年3月30日 │乙○○○│322,000元 │95年4月30日 │EK0000000 │
│    │            │        │          │（前已清償三│          │
│    │            │        │          │月份利息）  │          │
├──┼──────┼────┼─────┼──────┼─────┤
│二  │95年5月30日 │同上    │321,400元 │95年5月30日 │EK0000000 │
├──┼──────┼────┼─────┼──────┼─────┤
│三  │95年8月31日 │同上    │288,700元 │95年8月31日 │EK0000000 │
├──┼──────┼────┼─────┼──────┼─────┤
│四  │95年10月31日│同上    │288,700元 │95年10月31日│AL0000000 │
├──┼──────┼────┼─────┼──────┼─────┤
│五  │95年12月30日│同上    │267,900元 │96年1月2日  │EK0000000 │
└──┴──────┴────┴─────┴──────┴─────┘
